【裁判字號】    99,易,138
【裁判日期】    990430
【裁判案由】    詐欺
【裁判全文】
臺灣臺中地方法院刑事判決               99年度易字第138號
公  訴  人  臺灣臺中地方法院檢察署檢察官
被      告  戊○○
上列被告因詐欺案件，經檢察官提起公訴（98年度偵字第26436
號），本院判決如下：
    主    文
戊○○幫助犯詐欺取財罪，處有期徒刑月，如易科罰金，以新
臺幣壹仟元折算壹日。
    犯罪事實
一、戊○○明知金融機構帳戶係個人理財之重要工具，且關係個
    人財產、信用之表徵，一般人利用他人名義之金融帳戶，常
    與詐欺取財之犯罪密切相關，且取得他人帳戶存摺、金融卡
    之目的，在於收取贓款及避免犯行遭人追查，又對於提供帳
    戶之行為本身，雖無引發他人萌生犯罪之確信，但仍不顧他
    人所可能遭受之危險，基於縱若有人持以犯詐欺取財罪亦不
    違反其本意之幫助犯意，於民國98年4月9日某時，見報紙分
    類廣告登載誠徵接送人員之訊息，遂撥打其上刊登之000000
    0000號行動電話聯絡；繼於同日17時許，在臺中市○○○路
    之尊龍客運朝馬車站，將其於90年4月25日向玉山商業銀行
    大雅分行（下稱玉山銀行大雅分行）申設，帳號為00000000
    00000號帳戶之存摺、金融卡、密碼及駕駛執照影本，以寄
    送包裹之方式，交由尊龍客運朝馬車站之司機載運至桃園縣
    中壢站，提供予真實姓名年籍不詳、自稱「寶哥」之成年男
    子，供該真實姓名年籍不詳、自稱「寶哥」之成年男子所屬
    詐騙集團為詐欺取財犯行時，作為存匯款及提款帳戶使用，
    以幫助該詐騙集團遂行詐欺犯行。嗣該詐騙集團成員即基於
    意圖為自己不法所有之詐欺犯意聯絡，為下列詐欺取財犯行
    ：
  (一)於98年4月10日某時，撥打電話予蕭羽，騙稱其為雅虎奇
    摩拍賣網站之客服人員，因送貨人員簽錯帳單，必須至自動
    櫃員機操作取消分期付款方式云云；因蕭羽之金融卡無轉
    帳功能，故央求丙○○為其轉帳匯款，致丙○○陷於錯誤，
    而於同日21時22分許，在臺南市○○區○○路5段188號之中
    國信託自動櫃員機，匯款新臺幣（下同）1萬4017元至前開
    帳戶。
  (二)於98年4月10日17時38分許，撥打電話予甲○○，佯稱係網
    路購物中心之服務人員，因分期付款之款項有問題，故須至
    自動櫃員機操作云云，致甲○○陷於錯誤，於同日20時27分
    許，在桃園縣龜山鄉某郵局之自動櫃員機，匯款7998元至前
    開帳戶。
  (三)於不詳時間，撥打電話予乙○○，佯稱因其帳戶有問題，故
    先前上網購買玩具模型之金額將再度被扣款，須至自動櫃員
    機操作始能解除云云，致乙○○陷於錯誤，而於98年4月10
    日20時1分許及20時33分許，分別匯款1萬9998元及2萬9998
    元至前開帳戶。
  (四)於不詳時間，撥打電話予己○○，偽稱係網路拍賣賣家，因
    其匯款操作錯誤將會每月扣款，必須重新設定云云，致己○○陷於錯誤，而於98年4月10日18時13分許，匯款2萬4042元
    至前開帳戶。
    繼經丙○○、甲○○、乙○○及己○○發覺受騙，而報警循
    線查獲，始悉上情。
二、案經臺中縣警察局豐原分局報告臺灣臺中地方法院檢察署檢
    察官偵查起訴。
    理    由
一、證據能力之說明﹕
    按現行刑事訴訟法為保障被告之反對詰問權，排除具有虛偽
    危險性之傳聞證據，以求實體真實之發見，於該法第159條
    第1項明定被告以外之人於審判外之言詞或書面陳述，除法
    律有規定者外，不得作為證據。而刑事訴訟法第159條之1至
    159條之4有傳聞法則之例外規定，且被告以外之人於審判外
    之陳述，雖不符前4條之規定，而經當事人於審判程序同意
    作為證據，法院審酌該言詞陳述或書面陳述作成時之情況，
    認為適當者，亦得為證據；當事人、代理人或辯護人於法院
    調查證據時，知有第159條第1項不得為證據之情形，而未於
    言詞辯論終結前聲明異議者，視為有前項之同意，刑事訴訟
    法第159條之5定有明文。本件關於以下論及之被害人丙○○
    、甲○○、乙○○及己○○於警詢之指述，係屬被告以外之
    人於審判外之書面陳述，而檢察官、被告並未就上開陳述有
    所爭執，且迄於言詞辯論終結前，均未主張有刑事訴訟法第
    159條第1項不得為證據之情形，是應認已同意作為證據，且
    經本院審酌後，認無不適當之情形，應認均有證據能力，合
    先敘明。
二、認定犯罪事實所憑之證據及理由﹕
    訊據被告戊○○固坦承其於98年4月9日將其所有之玉山銀行
    大雅分行帳戶資料，以寄送包裹之方式，交由尊龍客運朝馬
    車站之司機載運至桃園縣中壢站，提供予真實姓名年籍不詳
    之成年人等情，惟矢口否認有何幫助詐欺取財之犯行，辯稱
    ：伊是因為應徵司機，對方說他們是做色情行業，專門載小
    姐的，要先寄帳戶資料讓他們徵信，伊因此以寄送包裹之方
    式將伊帳戶資料交付對方云云。經查：
  (一)被害人丙○○因遭詐騙而匯款1萬4017元、被害人甲○○因
    遭詐騙而匯款7998元、被害人乙○○因遭詐騙而分別匯款1
    萬9998元及2萬9998元、被害人己○○因遭詐騙而匯款2萬40
    42元至被告玉山銀行大雅分行帳戶內等情，已據被害人丙○○、甲○○、乙○○及己○○於警詢中指述明確，並有被害
    人丙○○之中國信託自動櫃員機交易明細表1紙、被害人甲○○之中華郵政公司自動櫃員機儲戶交易明細表影本1紙、
    被害人乙○○郵政自動櫃員機交易明細表影本2紙、被害人
    己○○之中國信託自動櫃員機交易明細表1紙及玉山銀行大
    雅分行98年4月30日玉山大雅字第0980422006號函附之開戶
    資料、99年3月23日函附之存戶交易明細表各1份等在卷可稽
    ；足認被告所有之玉山銀行大雅分行帳戶，確實供作詐騙集
    團詐騙之匯款帳戶使用。
  (二)按金融存款帳戶，事關存戶個人財產權益之保障，一般人均
    有妥為保管防阻他人任意使用之認識，縱使特殊情況偶有交
    付他人使用之需，亦必然深入瞭解用途後再行提供以使用，
    方符常情，然被告並不知其應徵公司之名稱與地址及收受其
    帳戶存摺、金融卡與密碼之人之確實姓名、年籍資料，竟將
    其所有之前揭帳戶存摺、金融卡及密碼交付他人，實與常情
    有違。又應徵工作，縱或有要求提供帳戶之情事，然此僅提
    供作員工薪資轉帳之用，並不會要求員工將其個人存摺、金
    融卡及密碼交予公司保管，供徵信之用。且一般公司行號應
    徵人員，亦不可能僅以電話聯絡，均未經面試詳談確認之情
    形下，即要求應徵者交付關乎個人金融信用及資產至為重要
    之帳戶資料或身份證件等物。另觀諸被告提出之報紙剪報資
    料及其所使用之0000000000電話門號與報載應徵電話000000
    0000之通聯紀錄（見警卷第67頁及偵查卷第12頁），上開電
    話門號間僅於98年4月9日有一通通聯紀錄，通話時間僅6秒
    ；則被告僅與夙未謀面之對方短短通話後，即將其重要之金
    融帳戶資料寄送對方，實乖違常情。是被告上開所辯，尚難
    採信。
  (三)按刑法上之故意，區分直接故意（確定故意）與間接故意（
    不確定故意），「行為人對於構成犯罪之事實，明知並有意
    使其發生者」為直接故意，「行為人對於構成犯罪之事實，
    預見其發生而其發生並不違背其本意者」為間接故意；又金
    融帳戶為個人理財之工具，申請開設金融帳戶並無任何特殊
    之限制，一般民眾皆能自由申請開戶，並得同時在不同金融
    機構申請多數存款帳戶使用，乃眾所周知之事實，依一般人
    之社會生活經驗，倘係合法收入，本可自行向金融行庫開戶
    使用，而無向他人購買帳戶之必要；苟不以自己名義申請開
    戶，反以不正方式向不特定人取得他人之金融機構帳戶使用
    ，衡情應能懷疑其目的在於施用詐騙手段以非法取得他人財
    物，且利用不實訊息詐欺取財之犯罪類型層出不窮，該等犯
    罪多數均係利用人頭帳戶作為出入帳戶，並經媒體廣為披載
    ，被告係智識成熟之成年人，亦當知悉社會上時有利用人頭
    帳戶從事詐欺取財之犯罪情事，被告對於該姓名年籍不詳之
    詐騙集團成員取得其提供之玉山銀行大雅分行帳戶之存摺、
    金融卡及密碼作為實施詐欺取財之犯行應可預見，益徵對於
    該帳戶被利用作為向人詐騙財物之情，並無違背其本意。至
    被告交付其所有之玉山銀行大雅分行帳戶之存摺、金融卡及
    密碼之行為，既非詐欺取財罪之構成要件行為，且查無任何
    證據足資證明被告與該姓名年籍不詳之詐騙集團成員間有何
    共同詐欺取財之犯意聯絡，足認被告之所為應僅係出於幫助
    犯罪之行為。綜上所述，本件事證已臻明確，被告犯行洵堪
    認定。
三、論罪科刑﹕
  (一)核被告所為，係犯刑法第30條第1項前段、第339條第1項之
    幫助詐欺取財罪。被告幫助詐欺集團成員犯詐欺取財罪，為
    幫助犯，爰依刑法第30條第2項之規定，減輕其刑。被告以
    一個提供帳戶資料之幫助行為，同時侵害數名被害人之財產
    法益，並觸犯數個幫助詐欺取財罪名，為同種想像競合犯，
    應依刑法第55條規定，論以一罪。爰審酌被告提供其玉山銀
    行大雅分行帳戶之存摺、金融卡及密碼予詐騙集團成員，幫
    助詐騙集團遂行詐欺犯行，助長犯罪之不良風氣，幫助犯罪
    者隱匿真實身分，增加檢警犯罪偵查之困難性，其幫助行為
    並造成被害人丙○○、甲○○、乙○○及己○○合計共9萬
    6053元之金錢損失；兼衡酌被告無犯罪前科，素行尚可，其
    於本件雖否認犯罪，惟坦承交付帳戶資料之客觀事實，及其
    未實際參與詐騙之過程，可責難性較輕等一切情狀，量處如
    主文所示之刑，並諭知易科罰金之折算標準。
  (二)另犯最重本刑為5年以下有期徒刑以下之刑之罪，而受6個月
    以下有期徒刑或拘役之宣告，得易科罰金而未聲請易科罰金
    者，得以提供社會勞動6小時折算1日，易服社會勞動，刑法
    第41條第2項定有明文。惟依新修正之刑事訴訟法第479條之
    規定，可知該易服社會勞動乃係屬執行檢察官之權限，是本
    案自無須再於主文中另諭知易服社會勞動之折算標準，附此
    敘明。
據上論斷，應依刑事訴訟法第299條第1項前段，刑法第30條第1
項前段、第2項、第339條第1項、第55條、第41條第1項前段，刑
法施行法第1條之1第1項、第2項前段，判決如主文。
本案經檢察官丁○○到庭執行職務。
中    華    民    國    99    年    4    月    30    日
                刑事第十六庭  審判長法  官  巫淑芳
                                    法  官  黃建都
                                    法  官  戴嘉慧
以上正本證明與原本無異。
如不服本判決應於收受判決後10日內向本院提出上訴書狀，並應
敘述具體理由；其未敘述上訴理由者，應於上訴期間屆滿後20日
內向本院補提理由書 (均須按他造當事人之人數附繕本)「切勿
逕送上級法院」。
告訴人或被害人對於判決如有不服具備理由請求檢察官上訴者，
其上訴期間之計算係以檢察官收受判決正本之日期為準。
                                    書記官  劉晴芬
中    華    民    國    99    年    4     月    30    日
【附錄本案論罪科刑法條】
《中華民國刑法第339條第1項》
意圖為自己或第三人不法之所有，以詐術使人將本人或第三人之
物交付者，處5年以下有期徒刑、拘役或科或併科1千元以下罰
金。

司法院資訊處製作；財團法人民間司法改革基金會備份。
